臺灣臺北地方法院刑事裁定
聲　請　人　丁○○
　　　　　　鄭琇文
告訴代理人　黃瑞真律師
被　　　告　乙○○
　　　　　　庚○○
　　　　　　戊○○
　　　　　　甲○○
　　　　　　丙○○
　　　　　　癸○○
　　　　　　己○○
　　　　　　壬○○
上列聲請人因被告等業務過失致死案件，不服臺灣高等法院檢察
署檢察長駁回再議之處分（95年度上聲議字第4479號），聲請交
付審判，本院裁定如下：
      主  文
聲請駁回。
      理  由
一、按告訴人不服上級法院檢察署檢察長或檢察總長認再議為無
    理由而駁回之處分者，得於接受處分書後10日內委任律師提
    出理由狀，向該管第一審法院聲請交付審判。法院認為交付
    審判之聲請不合法或無理由者，應駁回之。刑事訴訟法第
    258條之1、第258條之3第2項前段，分別定有明文。
二、本件聲請人丁○○、鄭琇文以被告乙○○、庚○○、戊○○
    、甲○○、丙○○、癸○○、己○○、壬○○、辛○○等人
    涉犯刑法第276條第2項業務過失致死罪，向臺灣臺北地方法
    院檢察署檢察官提出告訴，經該署檢察官以94年度偵字第
    18537號為不起訴處分，聲請人不服，聲請再議亦經臺灣高
    等法院檢察署以95年度上聲議字第4479號以再議無理由而駁
    回再議。
三、聲請交付審判意旨略以:
    (一)「外科手術，醫師是否有過失，得依診療紀錄為依據，當
      事人對診療紀錄之鑑定結果，既有異議遽下論斷，自嫌無
      據」; 「含混其詞之鑑定，不得執為論處之依據」「醫師
      在診斷、用藥及處理方法上有無過失，應以病歷表及處方
      單為斷」此最高法院69年度台上字第3518號、52年度台上
      字第2054號、53年度台上字第1257號明示其旨，且依醫療
      法第82條規定「醫療業務之施行應善盡醫療上之必要注意
      」，醫院於診療時間外，應依其規模及業務需要指派適當
      人數之醫師，對於病歷之記載亦負有真實之義務 (詳醫療
      法第59條、第60條、施行細則第38條、醫師法第21條、第
      68條、護理人員法第25 條、第26條規定)，合先陳明。
    (二)醫護人員依法負有詳實記載病歷護理記錄之義務，而本件
      有許多之事實、發生之時間與病歷之記錄及被告自身之陳
      述有不符之處，諸如依新生兒護理紀錄所載，插管之時間
      為凌晨6時，惟依治療記錄單，則為「6時20分」，此20分
      鐘之差距，是否造成新生兒之狀況惡化? 又鑑定意見事實
      記載新生兒於6時插管，故鑑定書之鑑定事實，以新生兒
      插管之時間為6點而認醫師無疏失，亦顯有錯誤之處，且
      倘認插管時間為6時30分非6點，則是否亦有遲延之疏失?
      鑑定書亦未說明，再如，依病歷記載，施打無痛分娩之時
      間為4時50分，5時10分施打完畢，惟依被告乙○○之醫囑
      單卻記載使用無痛分娩之時為5時15分，結束之時間原載5
      時30分，後又改為5時40分，則實際上施打無痛分娩之時
      間為何?倘護理記錄5時10分施打完畢為錯誤，是否亦表示
      胎兒心音失速之時間遠長於護理記錄之記載? 又所有被告
      皆稱時間記載並無錯誤之處，則病歷對照所產生之數10分
      鐘之誤差真相為何? 故上揭諸多不符之處，不僅已違反醫
      護人員真實記載病歷之義務，且與還原產婦待產之產程有
      關鍵性之影響，且病歷記載之時間，應為鑑定重要之依據
      ，惟鑑定報告之事實，未依病歷記載之時間判斷亦有違誤
      之處。
    (三)再者，鑑定書(三)雖認「按現行制度及醫療常規，產婦待產
      中如無特殊異常狀況，主治醫師可以離開醫院」，惟所謂
      「現行制度及醫療常規」所依據為何? 再者，本件是否屬
      「特殊異常狀況」，鑑定書亦含其糊詞。且產婦之產程進
      行既有「異常狀況」，則被告自應善盡職責以達到異常狀
      況避免之結果，何能既認產婦有異常狀況又認醫師得返家
      ?
    (四)有關本件是否遲延發現胎兒窘迫情事乙節，本件究何原因
      造成胎兒窘迫? 究竟缺氧多久，始造成最後新生兒回天乏
      術? 又雖鑑定書表明值班醫師及麻醉醫師處置並無不當之
      處，然查「對胎兒窘迫的處理，除給予孕婦大量輸液、供
      應氧氣、改變產婦臥姿之外，若胎兒窘迫的情況沒有改善
      ，則必須『儘早』將胎兒娩出」，另本件依病歷記載及被
      告戊○○之「護士若告訴我已失速5分鐘之久，我會馬上
      下來看」之證詞均可證，無論是護士或麻醉醫師均疏於觀
      察胎兒窘迫已達數分鐘之久 (鑑定書之事實亦載明失速持
      續數分鐘之久)，鑑定書對此遲延發現之情節避重就輕略
      而不談，實有偏頗之嫌，更何況，於胎兒窘迫之狀況未改
      善時，應「儘早將兒娩出」亦有鑑定書之意見可參，則5
      點35分前已發生失速現象達5分鐘以上，5分鐘以後才由護
      理人員發現; 麻醉醫師雖在場，然病房中有3位產婦待產
      ，且告訴人詢問麻醉醫師監測器放置之位置時，麻醉醫師
      一無所知，故可證麻醉醫師雖在場，但並未善盡其監測胎
      兒心跳之責，此關鍵之「失速數分鐘」是否即為胎兒腦部
      受損之主因? 醫護人員對於此失速之數分鐘疏於注意是否
      有疏失存在? 又是否與新生兒死亡結果有因果關係? 鑑定
      書並未說明，原檢察官就此未申請補充鑑定，亦有違誤。
    (五)胎兒窘迫未改善時，依鑑定書表示應「儘早將胎兒娩出」
      ，以避免胎兒發生腦部缺氧現象，果爾，不論是否已達分
      娩階段，均應將胎兒娩出始符合「儘早娩出」之醫學目的
      要求，詎料於鑑定書 (六)卻以認「庚○○醫師檢視產婦
      時未達到分娩階段而未進一步處置，應屬合理」，既認應
      「儘早娩出胎兒」，卻又認「未達分娩階段」無需處置，
      其顯相矛盾。
    (六)被告戊○○自承，本件事故之發生係護士人員不足且未告
      知胎兒失速之時間，致使其未下來查看產婦之情形，且其
      亦自承院內值班醫師不足，其分身乏術，故無法下來看診
      ，此在在顯示人力不足之問題間接或直接造成事故發生之
      結果，詎料，不起訴處分書竟以「婦幼醫院依其人力分配
      制度，亦未造成所有就診之病患均受有傷害」為由，認本
      件尚無「足以認定婦幼醫院之人力是否足以防免張儒逸之
      死亡」，其論述實與論理法則及被告之供述有違。
    (七)本件被告之一辛○○係行政院衛生署署長之配偶，被告未
      陳明此應迴避之事實，則鑑定機關之信用性已遭質疑，檢
      察官又未予告訴人陳述之機會，亦有誤斷之違誤。
四、按刑事訴訟法第258條之1規定告訴人得向法院聲請交付審判
    ，係對於「檢察官不起訴或緩起訴裁量權」制衡之一種外部
    監督機制，法院僅就檢察官所為不起訴或緩起訴之處分是否
    正確加以審查，以防止檢察機關濫權。依此立法精神，同法
    第258條之3第3 項規定法院審查聲請交付審判案件時「得為
    必要之調查」，其調查證據之範圍，自應以偵查中曾顯現之
    證據為限。而依同法第260 條對於「不起訴處分已確定或緩
    起訴處分期滿未經撤銷者得再行起訴」規定之立法理由說明
    ，該條所謂不起訴處分已確定者，包括「聲請法院交付審判
    復經駁回者」之情形在內。故前述「得為必要之調查」，其
    調查證據範圍，即應以偵查中曾顯現之證據為限，不得就告
    訴人新提出之證據再為調查，亦不得蒐集偵查卷以外之證據
    。如不然，將與刑事訴訟法第260 條之再行起訴規定混淆不
    清，亦將使法院兼任檢察官之角色，而有回復「糾問制度」
    之虞（法院辦理刑事訴訟案件應行注意事項第134 條參照）
    。且法院裁定交付審判，即如檢察官提起公訴使案件進入審
    判程序，是法院裁定交付審判之前提，必須偵查卷內所存證
    據已符合刑事訴訟法第251條第1項規定「足認被告有犯罪嫌
    疑」檢察官應提起公訴之情形，亦即該案件已經跨越起訴門
    檻，否則，縱或法院對於檢察官所認定之基礎事實有不同判
    斷，但如該案件仍須另行蒐證據調查始能判斷應否交付審判
    者，因交付審判審查制度並無如同再議救濟制度得為發回原
    檢察官續行偵查之設計，法院仍應依同法第258條之3第2 項
    前段規定，以聲請無理由裁定駁回，合先敘明。
五、刑法第276條第2項之業務過失致死罪，主要乃以業務有應注
    意之義務為前提，且按其當時情節，係能注意而不注意者，
    始足構成 (最高法院45年台上字第1462 號判例參照); 茲查
    被告乙○○、庚○○、戊○○、甲○○、丙○○、癸○○、
    己○○、壬○○等人，究應否負擔醫療業務過失致死罪責，
    其主要之癥點，厥為醫生對其病患所負注意義務標準為何?
    醫生對於其所負之注意義務究竟應注意到何種程度，亦即其
    對注意義務所應達到之注意能力應採何標準?
    (一)按注意義務之本身，係客觀之概念，其義務之有無應就法
      律、契約、習慣、法理上所發生之義務決定之，而醫療注
      意義務之根據有依法令或契約所生之注意義務; 依醫療機
      構之內部規則、服務規定、契約、條例及經驗法則而為必
      要之注意義務及其他: 如醫學文獻及醫學水準等。就醫療
      機構之內部規則而言，除如醫療法、醫師法等成文規定者
      外，亦有不成文之習慣，而為醫界多年累積並共同遵守者
      ，例如醫術規則，其雖無法以條文列舉而加以法規化，但
      醫師實行醫療行為時，如有遵守醫術規則，其行為亦可認
      為已盡注意義務。且若醫師實施診療行為時，有依據符合
      醫療水準之書籍、文獻或藥典等有關各種治療之指示、藥
      品之使用說明，則醫生亦屬已盡醫療上應為之注意義務。
    (二)次按，醫生除應盡前述之注意義務外，對於此義務應為如
      何之注意，亦即醫生為醫療行為時，應以何種標準認定其
      是否已盡注意能力? 雖然理論上容有爭議，惟醫療行為本
      具專門性，且醫療人員有隨著醫學水準之提升充實醫學新
      知之義務，如謂醫生之注意能力，不及於醫生平均一般之
      注意能力，可以其主觀注意能為其最低注意能力之標準，
      則醫生之未提升醫學知識及新知，便可成為免除過失責任
      之理由，如此，病人之生命、身體健康即無法獲得完整之
      保障，因此，檢視醫生實施醫療行為是否已盡其注意能力
      ，自應以醫生平均一般之注意能力為標準，而不受其主觀
      注意能力高低之影響，換言之，應從客觀上為醫療注意能
      力之認定，始符合醫療行為之本旨。
六、又刑法上之過失，指對於構成犯罪之事實，按其情節應注意
    並能注意而不注意者言，且其過失行為與結果間，在客觀上
    有相當因果關係始得成立。所謂相當果關係，係指依經驗法
    則，綜合行為當時所存在之一切事實，為客觀之事後審查，
    認為在一般情形下，有此環境，有此行為之同一條件，均可
    發生同一之結果者，則該條件即為發生結果之相當條件，行
    為與結果即有相當之因果關係。反之，若在一般情形下，有
    此同一條件存在，而依客觀之審查認為不必皆發生此結果者
    ，則條件與結果並不相當，不過為偶然之事實而已，其行為
    與結果間即無相當因果關係，有最高法院76年度台上字第
    192號判例足資參照。
七、本院查:
    (一)告訴意旨認被告等人有業務上文書登載不實之罪嫌，無非
      以病歷上心電圖、呼吸器記錄之時間、病歷紀錄上所載之
      時間及施打無痛分娩針劑醫囑單之時間有所出入，醫院護
      理人員將新生兒張儒逸之性別記載為男嬰並經修改為女嬰
      等情為其唯一論據。然查護理紀錄等資料多係醫護人員處
      理後事後製作，尚難要求記錄者對時間均詳細記憶。又心
      電圖紀錄器、呼吸器之計時器亦有可能與實際時間不符，
      本案胎心音紀錄器之時間據被告所陳係與實際時間之誤差
      有8分鐘，是胎心音紀錄器之時間已與實際有所差距，尚
      難執其記載與護理記錄不同而遽認護理紀錄之記載人員有
      業務上文書記載不實之情形。至新生兒性別部分，按新生
      兒性別與本件被告等人是否有醫療過失並無關聯，衡情被
      告等人自無錯誤記載之動機，而被告己○○已於偵查中表
      示係誤寫並已事後更正，益見其並無載不實之故意，聲請
      人未能提出其他證據以佐被告等人有上揭犯行，復執詞指
      摘鑑定意見所認基礎事實有誤，要無理由。
    (二)按依行政院衛生署醫事審議委員會鑑定書之鑑定意見，所
      謂「急產」係指產婦陣痛後3個小時內即完成分娩，子宮
      頸的擴張速度及胎頭先露部下降初產婦每小時5公分以上
      、經產婦 (即生第2胎以上)每小時10公分以上之情形。一
      般初產婦被診斷出急產之機率不高，而使用無痛分娩不會
      造成急產; 又依現行制度及醫療常規，產婦待產中如無特
      殊異常狀況，主治醫師得離開醫院，產婦由值班或住院醫
      師照顧處理，若主治醫師無法在護理人員呼叫時立即返回
      ，應請值班醫師先行處理。復參同案被告戊○○於偵訊時
      供稱：「 (問: 一般生產程序從開4公分到全開，時間不
      超過2小時的個案，有多少?) 不多，一般初產婦大約要10
      個小時，產程的進展一般很難預測。... 」等語。聲請人
      鄭琇文係為初產婦，被診斷出急產之機率不高，其懷孕期
      間之情況亦屬良好，有聲請人鄭琇文之病歷在卷可按，若
      課以被告乙○○診斷急產之義務，未免失之過苛。被告乙○○在給予聲請人鄭琇文內診後，認當時子宮頸口僅開2
      指 (約4公分)，離分娩尚有一段時間而返家休息，尚難認
      與其醫療法上之注意義務有違。
    (三)又按上揭鑑定意書所示，「胎兒窘迫」係一種綜合症狀，
      可由胎兒監視器心跳變化紀錄，羊水中是否有胎便、胎兒
      血液酸鹼值或臍動脈血流指數等多種方式檢查來綜合評估
      。目前臨床上只靠胎兒監視器心跳變化診斷，經常不易確
      定是否有真正胎兒窘迫的情形。對胎兒窘迫之處置，除大
      量輸液灌注、供應氧氣、改變產婦臥姿之外，若仍無法改
      善，則必須儘早將胎兒娩出。本件胎兒之心跳在93年8月
      31日5時35分突然減速至每分鐘50至60次，持續數分鐘，
      至5時43分胎兒心跳回升至每分鐘76至120次，5時45分胎
      兒心跳曾下降，之後又回復正常，此時被告邱德輝在現場
      即已指示給予氧氣、點滴全開、請產婦左側臥，核與一般
      處理胎心音下降之方式相同，尚難認有疏失之處。聲請人
      以被告甲○○無法回答監視器的位置，遽認其未注意胎心
      音之變化而有所疏失，實屬臆測。又被告戊○○於當日5
      時35分接獲護士通知後，未親自前往診視聲請人鄭琇文之
      狀況，僅以電話指示護士若胎心音持續未回時，再通知她
      與乙○○醫師，然參諸被告甲○○及己○○於檢察官偵訊
      時所述，被告甲○○於聲請人鄭琇文進產房前均在場，並
      於5時35分發現胎心音下降後，與被告己○○使聲請人左
      側躺、給予氧氣、點滴全開等處置，與被告戊○○所為之
      指示相同，參諸上揭鑑定意見書，該指示尚無不妥之處。
      另在場之護士即被告己○○及壬○○疏未注意胎兒失速且
      未據實通知值班醫師乙節，依病歷之記載及被告於原檢察
      官偵訊時之供述，當日5時35分通知戊○○醫師者，為訴
      外人余珠綺，而被告己○○及壬○○於胎心音下降、產婦
      進入產房時即通知值班醫師及主治醫師，並確實依照醫囑
      給予產婦氧氣及點滴全開之處置，亦無不當之處。
    (四)被告庚○○於當日5時43分主動協助檢視產婦狀況，當時
      未見胎頭露出，且胎心音有回復現象，依上開鑑定意見，
      當時胎兒並無立即娩出之情形，此觀之後被告乙○○需以
      真空吸引之方式將胎兒娩出一節自明，而當時已給予聲請
      人鄭琇文氧氣、點滴全開等處置，是被告庚○○檢視產婦
      尚未達分娩階段而未進一步處置，尚屬合理。又產婦於產
      程中所生之危險因人而異，所呈現之事實狀況亦不一而足
      ，醫師於產婦產程中判斷何時為將胎兒娩出之適當時機，
      實屬醫學專業領域範疇，自不得僅以事後結果及鑑定意見
      之片斷說明，即可認定。況被告乙○○為聲請人鄭琇文之
      主治醫師，對產婦及胎兒之身體狀況知之最稔，其於鄭琇
      文送入產房後2分鐘即進入產房，被告庚○○依當時情形
      判斷尚無立即分娩之必要而等待被告乙○○到達，亦難認
      有所疏失。是聲請人以鑑定書表示胎兒窘迫未改善時，應
      「儘早將胎娩出」，逕自認定無論當時產程進行至何程度
      ，被告庚○○未即時為進一步處置係有過失，顯不足採。
    (五)再查，依前揭鑑定意見，被告丙○○於當日5時49分到達
      產房對新生兒張儒逸進行急救後，為不予插管之決定及嗣
      後6時許所為之插管決定，依當時情形均符合醫療常規，
      並認此段過程和日後新生兒的各種症狀不一定有直接關係
      。而被告癸○○於93年9月1日14時拔除張儒逸之氣管內插
      管，嗣又於同年月7日早上因水分滯留且血氧濃度不穩定
      ，再度給予插管治療，該處置並非造成新生兒呼吸情形惡
      化及腦部受損的主因，尚難認有違醫療常規。聲請人以新
      生兒護理紀錄及治療記錄單內關於插管時間之記載有所差
      異，及在場護士曾詢問是否需插管為由，主觀認定被告處
      置有所疏失，自無理由。
    (六)末查，聲請意旨以被告戊○○等於偵訊中有關工作狀況之
      供述為據，認當時任婦幼醫院代理院長之被告辛○○，未
      提供適當且足夠之醫療人力以照護病患，並以被告為行政
      院衛生署署長之配偶為由，質疑鑑定意見之可信性。然造
      成本件新生兒張儒逸死亡之原因甚多，婦幼醫院依其人力
      分配制度，在相同情形下，亦未均造成所有就診之病患受
      有傷害，尚難認婦幼醫院之人力分配與張儒逸之死亡有何
      相當因果關係存在。聲請人復無法提供證據以供調查，證
      明鑑定意見確有因被告之身份而有偏頗之處，是聲請人該
      項主張應屬個人臆測，亦不足採。
八、綜上所述，原不起訴書及駁回再議聲請之處分書認被告乙○○、庚○○、戊○○、甲○○、丙○○、癸○○、己○○、
    壬○○、辛○○等人涉犯業務過失致死罪嫌疑不足，經核與
    卷內現存事證並無不合，是原檢察官及台灣高等法院檢察署
    檢察長據此就被告等人所涉之業務過失致死案件予以不起訴
    處分及駁回再議處分，於法自無違誤。聲請意旨仍執前詞，
    以原處分多有未審究之處，據以指摘原處分違法而聲請交付
    審判，為無理由，應予駁回。
據上論斷，應依刑事訴訟法第258條之3第2項前段，裁定如主文
。
中　　華　　民　　國　　96　　年　　4 　　月　　30　　日
                        刑事第六庭審判長  法　官  周占春
                                          法  官  林孟皇
                                          法  官  趙子榮
上正本證明與原本無異。
不得抗告。
                                          書記官  陳怡君
中　　華　　民　　國　　96　　年　　4 　　月　　30　　日
